【裁判字號】    99,台上,8006
【裁判日期】    991223
【裁判案由】    貪污
【裁判全文】
最高法院刑事判決            九十九年度台上字第八００六號
上  訴  人  黃秀貞
選任辯護人  何邦超律師
上列上訴人因貪污案件，不服台灣高等法院中華民國九十九年二
月二十五日第二審更審判決（九十八年度重上更(六)字第二一九號
，起訴案號：台灣新竹地方法院檢察署八十五年度偵字第一二０
三五、一二六三六號），提起上訴，本院判決如下：
    主  文
上訴駁回。
    理  由
按刑事訴訟法第三百七十七條規定，上訴於第三審法院，非以判
決違背法令為理由，不得為之。是提起第三審上訴，應以原判決
違背法令為理由，係屬法定要件。如果上訴理由書狀並未依據卷
內訴訟資料，具體指摘原判決不適用何種法則或如何適用不當，
或所指摘原判決違法情事，顯與法律規定得為第三審上訴理由之
違法情形，不相適合時，均應認其上訴為違背法律上之程式，予
以駁回。本件上訴人黃秀貞上訴意旨略稱：(一)、原判決雖認定上
訴人於民國八十五年七月五日在苗栗縣頭份鎮某處，以電話央請
共同被告黃文維（已死亡，經判決不受理確定）提領新台幣（下
同）二百萬元之補助款，黃文維同意後，遂於同年月八日上午八
時許，前往頭份鎮農會辦理提領前開補助款手續，同日上午八時
十分許，黃文維於取得該補助款後，即將其中一百萬元存入其在
該農會之個人活期儲蓄存款帳戶內，另現金一百萬元則轉借予上
訴人等情，理由內並說明本件二百萬元補助款係同時分別以現金
支出及轉帳存入黃文維私人帳戶各一百萬元，且依卷附現金收入
傳票所載，其中一百萬元係在八十五年七月八日上午八時八分轉
帳撥入黃文維在頭份鎮農會之帳戶等語，但上訴人始終否認涉犯
前開犯行，主張係上訴人之夫湯文治向上訴人借用以上訴人名義
簽發，面額一百萬元，發票日八十五年六月三十日，票據號碼０
八六七七三號之支票一張（下稱本件支票），持以清償對陳展淦
所欠借款，嗣並由湯文治自苗栗縣竹南信用合作社（下稱竹南信
合社）帳戶領出五十萬元，加上以所有竹南信合社股票向上訴人
之胞姐黃淑貞質借之五十萬元，共湊足一百萬元，囑咐上訴人於
八十五年七月八日，將該款存入本件支票帳戶，俾供註銷退票紀
錄，上訴人並無不法之行為，而前開如何簽發本件支票及借款以
供註銷退票紀錄等經過情形，亦經證人陳展淦、黃淑貞於原審更
審中證述在卷，是原判決前開事實之認定及理由之說明，即均與
卷內證據不相符合，自嫌理由矛盾。(二)、依卷附筆錄所載，黃文
維於法務部調查局苗栗縣調查站（下稱調查站）詢問之初及原審
更(二)審、更(三)審訊問時，均陳稱於八十五年七月八日上午自頭份
鎮農會領出之現金一百萬元，係擬供支付積欠包商或建商工程款
之用，與其於調查站、偵查及原審更審前、更(一)審中所供係將自
頭份鎮農會領出之二百萬元補助款中之現金一百萬元借予上訴人
，前後供述不一；另共同被告彭源順（已判刑確定）於調查站及
偵查時雖證陳上訴人有指示其幫黃文維領取補助款二百萬元，並
將其中一百萬元轉帳存入黃文維私人帳戶，其餘現金一百萬元則
交予黃文維，然嗣於原審更審前、更(一)審則翻異否認上訴人有為
上揭指示，先後陳述亦相齟齬。足見黃文維、彭源順之陳述均係
臨訟推諉之詞，俱無足採信，上訴人對於彭源順幫黃文維提領補
助款，並將其中一百萬元轉帳存入黃文維私人帳戶，另現金一百
萬元則交予黃文維之事，確不知情。(三)、依頭份鎮農會分層負責
劃分辦法，有關該農會信用部各項傳票之擬辦、審核及核定，均
與農會總幹事無關；證人湯森榮、鍾年淳、黎美英、何秀茶亦均
證稱未聽聞上訴人有何不法事證；台灣省政府農林廳八十五年九
月二十四日八五農輔字第一０二五一號函、苗栗縣政府八十五年
十月十八日八五府農輔字第一二三三六二號函附計畫書、椪風茶
展售中心工程承包契約書、現金支出傳票、頭份鎮茶葉產銷班（
下稱產銷班）之頭份鎮農會存摺、黃文維之頭份鎮農會存摺、頭
份鎮農會支票存款明細分類卡、電話送金紀錄簿等證物，皆不能
證明上訴人有向黃文維借得補助款，並將其中一百萬元存入本件
支票帳戶內。原判決依憑前開證據卻為相反之論斷，亦難認為適
法。(四)、黃文維於原審更(二)審時已供稱本件椪風茶展售中心工程
（下稱本件工程）業於八十五年七月間完工；彭源順於原審更(二)
審亦陳稱本件工程已於八十五年七月間完工，其並前往驗收，嗣
於原審更(三)審復證稱其於八十五年六月二十八日上午前往驗收本
件工程時，該工程早已完工。參酌卷附頭份鎮農會付款單、現金
支出傳票、收入傳票等影本及文新營造股份有限公司收訖款項統
一發票，堪認本件工程確已於八十五年六月二十八日完工驗收，
並經檢具原始憑證報請苗栗縣政府核銷該已發放之補助款，上訴
人於本件工程完工驗收時，復適出國而由頭份鎮農會秘書湯森榮
代為決行，則本件工程究如何辦理報銷，實無法歸責於上訴人，
原判決遽論處上訴人罪刑，於法尚有未合。(五)、證人鍾年淳於調
查站之證述，乃被告以外之人於審判外之陳述，依刑事訴訟法第
一百五十九條第一項之規定，並無證據能力，原判決採為不利於
上訴人之依據，違背證據法則。(六)、卷附中原鋼構工程公司負責
人劉肇銘於九十二年七月七日所出具，內容為「黃文維興建之頭
份鎮椪風茶展售中心於中華民國八十五年六月十五日主體工程業
已完工，剩餘油漆及裝潢細部收尾無誤」之證明書（下稱本件證
明書），係黃文維之選任辯護人而非上訴人之選任辯護人所提出
，原判決誤載該證明書為上訴人之選任辯護人所提出，並有未當
。(七)、原判決理由既稱黃文維提領補助款應無不法所有之侵占意
圖，卻又謂上訴人指示彭源順發放補助款，有圖利情事，顯有理
由矛盾之違誤。(八)、證人徐增喜已證稱其係擔任頭份鎮農會之總
務兼司機，於八十五年七月八日上午七點多係先開車到上訴人住
處，在上訴人持某物品上車後，就陸續開車搭載上訴人到頭份鎮
農會信用部上街分部（下稱上街分部）、該農會信用部，再載送
上訴人至銅鑼參加同事家屬之公祭等語，所證核屬親自見聞之事
，徐增喜又係頭份鎮農會所僱用之職員，上訴人嗣復已離職，衡
情徐增喜當無迴護上訴人之必要，原判決認徐增喜所證有迴護上
訴人之嫌，難據為有利於上訴人之認定，於法洵屬有違。(九)、頭
份鎮農會位於頭份鎮鬧區，且面對市集，每日上午攤販聚集，人
聲鼎沸，上訴人豈會在該農會前收受黃文維所交付之鉅款，是黃
文維供陳其係在頭份鎮農會前交付現金一百萬元予上訴人，原審
遽予採信，顯然違背經驗法則。(十)、原審未查明頭份鎮農會信用
部與上街分部之距離及兩地交通往返所需時間暨該信用部存款、
轉帳、領取百萬元現金之作業情形及所費時間，以佐證上訴人是
否能如黃文維所述，於案發日上午八時八分許在頭份鎮農會信用
部前，收受現金一百萬元後，將該款攜至上街分部，再於同日上
午八時十幾分許，以電話送金方式將該款匯回頭份鎮農會信用部
，即逕為不利於上訴人之認定，並嫌調查未盡及理由不備云云。
惟查：原判決綜合全案證據資料，本於事實審法院職權推理之作
用，認定上訴人確有其事實欄所載之犯行。因而撤銷第一審關於
上訴人部分之判決，經比較新、舊法後，變更起訴法條，改判論
處上訴人共同公務員，對於主管之事務，明知違背法令，直接圖
自己不法利益，因而獲得利益（量處有期徒刑五年二月，褫奪公
權三年）罪刑，已詳細說明其採證認事之理由。所為論斷，俱有
卷證資料可資覆按。對於黃文維於調查站、偵查及原審更審前、
更(一)審中已迭次自白上訴人先於八十五年七月五日在頭份鎮某處
，以電話央請其向頭份鎮農會提領二百萬元之本件工程補助款，
並將其中一百萬元借予上訴人使用，其遂於同年月八日上午八時
許前往頭份鎮農會辦理提領手續，嗣於同日上午八時十分許領得
二百萬元補助款後，即將其中一百萬元存入該農會之個人帳戶，
另將現金一百萬元轉借予上訴人等情，因與證人彭源順、鍾年淳
、湯森榮、黎美英、何秀茶於調查站或偵查中之證述，及卷附台
灣省政府農林廳八十五年九月二十四日八五農輔字第一０二五一
號函、苗栗縣政府八十五年十月十八日八五府農輔字第一二三三
六二號函附計畫書、本件工程承包契約書、頭份鎮農會現金支出
傳票、產銷班及黃文維之頭份鎮農會存摺、頭份鎮農會支票存款
明細分類卡、電話送金紀錄簿等文件所載內容，互核相符，如何
已足認定黃文維前開自白與事實相符而堪以採信；上訴人諉稱因
湯文治向其借用本件支票以清償對陳展淦積欠之借款，嗣該支票
屆期雖無法兌現，但已由湯文治自竹南信合社帳戶領出五十萬元
，再以所有竹南信合社股票持向黃淑貞質借五十萬元，共湊足一
百萬元，並囑咐其於八十五年七月八日將該款存入本件支票帳戶
，俾供註銷退票紀錄，其未自黃文維處取得一百萬元云云，證人
陳展淦、黃淑貞於原審更審前亦均到庭附和其詞，但上訴人、陳
展淦、黃淑貞就如何湊足該一百萬元之陳述，與湯文治之供述，
迥然不同，如何之堪認上訴人、陳展淦、黃淑貞所述均係臨訟串
飾之詞，委無足取；依憑黃文維、彭源順、鍾年淳於調查站之陳
述，及卷附苗栗縣政府九十七年十二月十六日府農輔字第０九七
０一九三八０四號函、本件工程承包契約書等資料，如何已堪認
定本件工程於八十五年七月八日黃文維向頭份鎮農會提領補助款
時，尚未完工驗收；彭源順嗣於原審各審改稱本件工程於黃文維
提領補助款時已完工並由其驗收云云，如何之難以採信；鍾年淳
於修正刑事訴訟法施行前在調查站所為之陳述，業經第一審及原
審各審在審判期日已依法定程序踐行調查證據程序，如何之依刑
事訴訟法施行法第七條之三規定而有證據能力；依卷附現金收入
傳票所示，黃文維係於八十五年七月八日上午八時八分許向頭份
鎮農會領取補助款，於領款後即已將其中現金一百萬元交予上訴
人，則依辯護人所提出之自頭份鎮○○○○街分部之路段照片等
資料，兩地間僅距離一、二公里，以車輛時速三十公里及行經六
、七個路口紅綠燈計算，祇需費時約十分鐘，如何之堪認上訴人
應有足夠之時間至上街分部存款，再以電話送金方式將款匯回頭
份鎮農會；徐增喜於調查站及第一審中所陳依上訴人於案發當日
之行程，不可能向黃文維借取一百萬元存入帳戶云云，應屬臆測
、迴護之詞，如何之不足採信。亦皆予詳加說明。上訴意旨對原
審之前揭論斷，究有何違背經驗法則或論理法則之違法情形，並
未依據卷內資料為具體之指摘。上訴意旨(一)、(三)、(四)、(五)、(八)、
(十)仍執前開陳詞，據以指摘原判決為違背法令，係對於原判決已
說明事項及屬原審採證認事職權之適法行使，持憑己見而為不同
之評價，且重為事實之爭執，顯與法律規定得為第三審上訴理由
之違法情形，不相適合。且查：(一)、證據之取捨，為事實審法院
之職權。證人之陳述有部分前後不符，或相互間有所歧異時，究
竟何者為可採，法院本得依其確信自由判斷，若其基本事實之陳
述與真實性無礙時，仍非不得予以採信，茍未違背經驗法則或論
理法則，即難遽指為違法，非謂一有不符或矛盾，即應認其全部
均為不可採信。證人黃文維於調查站、偵查及原審更審前、更(一)
審中所供其係將自頭份鎮農會領出之二百萬元補助款中之一百萬
元借予上訴人等語，核與彭源順於調查站及偵查時供陳上訴人有
指示其幫黃文維領取補助款二百萬元後，將其中一百萬元轉帳存
入黃文維私人帳戶，其餘現金一百萬元則交予黃文維，暨鍾年淳
、湯森榮、黎美英、何秀茶於調查站或偵查中之證述、卷附頭份
鎮農會現金傳票等相關資料所載內容，互核相符。雖黃文維於調
查站初詢及原審更(二)審、更(三)審時，陳稱前開自頭份鎮農會領出
之現金一百萬元，係擬供支付積欠包商或建商工程款之用，彭源
順嗣於原審更審前、更(一)審亦翻異否認上訴人有為上揭指示，然
原審本其自由判斷之職權，為證據之取捨，認定本件上訴人確有
指示彭源順幫黃文維提領補助款二百萬元，黃文維則於領取該補
助款後，將其中現金一百萬元借予上訴人等事實，核與證據法則
並不相違背，原判決雖未詳敘此部分證據取捨之理由，稍欠周延
，但於判決結果顯然無影響。又判決如有誤寫、誤算或其他類此
之顯然錯誤者，法院得依聲請或依職權以裁定更正；其正本與原
本不符者，亦同，民事訴訟法第二百三十二條第一項定有明文。
關於刑事判決有顯係文字誤寫，而不影響於全案情節與判決之本
旨者，依司法院釋字第四三號解釋意旨，亦得參照上開規定，由
原審法院依聲請或本於職權以裁定更正。依卷內資料，本件證明
書固係由黃文維之選任辯護人於原審更(三)審所提出（見原審重上
更(三)卷第一三０頁、第一三二頁），原判決記載該證明書為上訴
人之選任辯護人所提出，顯係文字之誤寫，依前揭說明，自得由
原審法院依聲請或本於職權以裁定更正，況原審並未採取本件證
明書資為判決基礎，此部分訴訟程序之瑕疵，顯然於判決本旨亦
無影響。依刑事訴訟法第三百八十條規定，均不得據為上訴第三
審之理由。(二)、依卷附「農會信用部業務分層負責明細表」所示
，有關農會信用部日常各項傳票之擬辦、審核及核定，雖屬第三
層（專員）、第四層（承辦人員）負責，與農會總幹事職責無關
，然依卷附「苗栗縣辦理農業生產環境改善及加強農業產銷及推
廣教育活動計劃細部計劃說明書」及黃文維於八十五年七月八日
上午向頭份鎮農會信用部領取二百萬元補助款之支出傳票影本記
載，前開計畫之執行人為上訴人，上訴人並已在該傳票之「總幹
事」欄內核章（見他字第三三八號卷第七頁、第六十四頁）。原
判決因認上訴人負責執行上開計畫，且於該計畫受託之範圍內為
主管該事務之人，並在該傳票「總幹事」欄內蓋章，完成撥款手
續，於法即無不合。上訴意旨(三)指依頭份鎮農會分層負責劃分辦
法，前開傳票之擬辦、審核及核定，均與其無關云云，即顯非依
卷內資料執為指摘，自非適法之第三審上訴理由。(三)、原判決以
證人許時穩已陳稱本件工程係產銷班班長黃文維獨資興建，其餘
產銷班班員均同意並授權黃文維統籌運用該工程之補助款，且依
卷附本件工程經費出資表記載，產銷班班員皆無人出資，說明本
件工程確為黃文維個人獨資興建，黃文維就該工程補助款當可提
領運用，是其提領補助款，應無不法所有之侵占意圖，難認涉有
被訴之侵占公款罪嫌；另以本件工程於黃文維提領補助款時，既
尚未完工驗收，依補助機關即台灣省政府農林廳公務預算補助要
點及苗栗縣政府預算執行相關規定，即不得核撥補助款，黃文維
未檢附任何單據、驗收文件，即向頭份鎮農會申請提領補助款，
已違背規定，上訴人卻予核章發款，據謂上訴人與黃文維應有共
同圖利之犯意。所為論斷，尚無上訴意旨(七)所指理由矛盾之違誤
。至其餘上訴意旨所執各詞，均係就與犯罪構成要件無涉之枝節
漫為單純之事實上爭辯，依首開說明，尚難認係合法之第三審上
訴理由。綜上所述，上訴意旨所指，與法律規定得為第三審上訴
理由之違法情形不相適合，其上訴違背法律上之程式，應予駁回
。
據上論結，應依刑事訴訟法第三百九十五條前段，判決如主文。
中    華    民    國  九十九  年   十二   月  二十三  日
                      最高法院刑事第五庭
                          審判長法官  謝  俊  雄  
                                法官  陳  世  雄  
                                法官  魏  新  和  
                                法官  徐  文  亮  
                                法官  吳  信  銘  
本件正本證明與原本無異
                                      書  記  官  
中    華    民    國  九十九  年   十二   月  二十八  日
                                                       s

司法院資訊處製作；財團法人民間司法改革基金會備份。
